# R 语言入门

R语言最初由Ross Ihaka和Robert Gentleman于1993年开发，是从S语言演变而来的开源编程语言。因其强大的数据处理和统计分析能力，R已成为数据科学领域的标准工具之一。

## R在数据科学中的优势

- **丰富的统计与数据分析功能**：内置众多统计分析函数，涵盖回归分析、时间序列分析、聚类分析等
- **强大的数据可视化能力**：通过ggplot2等包可生成出版级质量的图表
- **广泛的社区支持与软件包生态**：CRAN和Bioconductor提供数以万计的扩展包

## 数据分析流程

典型的数据分析流程如下：

```{mermaid}
graph LR
    A[数据导入] --> B[数据清洗]
    B --> C[数据探索]
    C --> D[统计分析]
    D --> E[可视化]
    E --> F[建模预测]
```

::: {.callout-tip}
## 常用分析包

- `dplyr`：数据处理
- `ggplot2`：数据可视化
- `caret`：机器学习
:::

下面是一个完整的数据分析示例：

```{r}
#| label: r-data-analysis-example
#| warning: false
#| message: false

library(dplyr)
library(ggplot2)
library(caret)

# 生成示例数据
set.seed(123)
data <- data.frame(
  x = rnorm(100),
  y = rnorm(100)
)

# 描述性统计
summary_stats <- data |>
  summarise(
    mean_x = mean(x),
    mean_y = mean(y),
    sd_x = sd(x),
    sd_y = sd(y)
  )
print(summary_stats)
```

```{r}
#| label: fig-r-scatter
#| fig-cap: "x和y的散点图"
#| fig-asp: 0.618

ggplot(data, aes(x = x, y = y)) +
  geom_point() +
  labs(title = "Scatter Plot of x and y", x = "x", y = "y")
```

```{r}
#| label: r-linear-model
#| warning: false

# 线性回归模型
model <- train(y ~ x, data = data, method = "lm")
summary(model$finalModel)
```

## 基本概念与操作

### 数据类型与数据结构

#### 向量、矩阵与数组

```{r}
#| label: r-vectors

# 创建向量
numeric_vector <- c(1, 2, 3, 4, 5)
character_vector <- c("a", "b", "c", "d")
logical_vector <- c(TRUE, FALSE, TRUE, FALSE)

# 创建矩阵
matrix_example <- matrix(1:9, nrow = 3, ncol = 3)

# 创建三维数组
array_example <- array(1:24, dim = c(3, 4, 2))

print(numeric_vector)
print(matrix_example)
```

#### 数据框与列表

```{r}
#| label: r-dataframe-list

# 创建数据框
data_frame <- data.frame(
  name = c("Alice", "Bob", "Charlie"),
  age = c(25, 30, 35),
  city = c("New York", "Los Angeles", "Chicago")
)

# 创建列表
list_example <- list(
  numeric_vector = numeric_vector,
  matrix_example = matrix_example,
  data_frame = data_frame
)

print(data_frame)
print(list_example$data_frame)
```

::: {.callout-note}
数据框是R中最常用的数据结构，类似于数据库表格，可以包含不同类型的列。
:::

#### 因子与日期时间

```{r}
#| label: r-factor-date

# 创建因子
factor_example <- factor(c("Male", "Female", "Male", "Female"))
print(factor_example)

# 创建日期时间向量
date_time_vector <- as.POSIXct(c("2024-01-01 12:00:00", "2024-01-01 13:00:00"))
print(date_time_vector)
```

### 基本语法与操作

#### 变量赋值与运算符

```{r}
#| label: r-operators

# 变量赋值
x <- 10
y = 20

# 比较运算
print(x == y)  # 等于
print(x != y)  # 不等于
print(x > y)   # 大于
```

#### 控制结构

```{r}
#| label: r-control-structures

# 条件判断
if (x > 0) {
  print("x is positive")
} else {
  print("x is negative")
}

# for循环
for (i in 1:5) {
  print(i)
}
```

#### 函数定义与调用

```{r}
#| label: r-functions

# 定义函数
my_function <- function(x) {
  return(x + 1)
}

# 调用函数
print(my_function(1))
```

## 数据分析软件包

### dplyr包

#### 数据筛选与过滤

```{r}
#| label: r-dplyr-filter

data_frame |>
  filter(age > 30)
```

#### 数据排序与汇总

```{r}
#| label: r-dplyr-summarise

# 排序
data_frame |>
  arrange(age)

# 汇总
data_frame |>
  summarise(mean_age = mean(age))
```

### ggplot2包

::: {.callout-tip}
ggplot2基于"图形语法"理论，通过层次化的方式创建图形。
:::

#### 基本用法

```{r}
#| label: fig-ggplot2-example
#| fig-cap: "ggplot2示例图"

library(ggplot2)

# 创建示例数据
data <- data.frame(
  x = rnorm(100),
  y = rnorm(100),
  group = sample(letters[1:3], 100, replace = TRUE)
)

# 散点图
ggplot(data, aes(x = x, y = y, color = group)) +
  geom_point(size = 3, alpha = 0.7) +
  labs(title = "散点图示例", x = "X轴", y = "Y轴") +
  theme_bw()
```

#### 常见图表类型

```{r}
#| label: fig-ggplot2-chart-types
#| fig-cap: "常见图表类型"
#| layout-ncol: 2

# 折线图
time_data <- data.frame(
  time = 1:50,
  value = cumsum(rnorm(50))
)

p1 <- ggplot(time_data, aes(x = time, y = value)) +
  geom_line(color = "blue") +
  labs(title = "折线图") +
  theme_bw()

# 直方图
p2 <- ggplot(data, aes(x = x)) +
  geom_histogram(binwidth = 0.5, fill = "green", alpha = 0.6) +
  labs(title = "直方图") +
  theme_bw()

# 箱线图
p3 <- ggplot(data, aes(x = group, y = x, fill = group)) +
  geom_boxplot() +
  labs(title = "箱线图") +
  theme_bw()

p1
p2
p3
```

#### 图层叠加

```{r}
#| label: fig-ggplot2-layers
#| fig-cap: "图层叠加示例"

ggplot(data, aes(x = group, y = x, fill = group)) +
  geom_boxplot() +
  geom_jitter(aes(color = group), size = 3, alpha = 0.7) +
  labs(title = "箱线图叠加散点") +
  theme_bw()
```

### stringr包

```{r}
#| label: r-stringr

library(stringr)

text <- "Hello, R language!"

# 提取子字符串
str_sub(text, 8, 9)

# 拼接字符串
str_c(text, " It's powerful!")

# 替换字符串
str_replace(text, "language", "world")

# 正则表达式匹配
text_vec <- c("apple123", "banana456", "cherry789")
str_detect(text_vec, "\\d+")
str_replace_all(text_vec, "\\d+", "")
```

### tidyr包

```{r}
#| label: r-tidyr

library(tidyr)

# 创建宽格式数据
wide_data <- data.frame(
  ID = c(1, 2, 3),
  Math = c(90, 85, 88),
  Science = c(80, 78, 95),
  English = c(85, 89, 92)
)

# 宽转长
long_data <- wide_data |>
  pivot_longer(
    cols = Math:English,
    names_to = "Subject",
    values_to = "Score"
  )
print(long_data)

# 长转宽
wide_data_again <- long_data |>
  pivot_wider(
    names_from = Subject,
    values_from = Score
  )
print(wide_data_again)
```

::: {.callout-note}
`pivot_longer()`和`pivot_wider()`是tidyr包的核心函数，分别用于宽长格式转换。早期版本使用的`gather()`和`spread()`已过时。
:::

### 数据检查和清洗

```{r}
#| label: r-missing-data

# 创建含缺失值的数据框
data_with_missing <- data.frame(
  ID = c(1, 2, 3, 4),
  Name = c("Alice", "Bob", "Charlie", "David"),
  Score = c(95, NA, 88, 92)
)

# 检查缺失值
complete_data <- complete(data_with_missing)
print(complete_data)
```
